【裁判字號】    90,訴,6931
【裁判日期】    920129
【裁判案由】    商標異議
【裁判全文】
臺北高等行政法院判決                              九十年度訴字第六九三一號
                              .
    原      告  美商‧瑪斯公司（Mars,Incorporated）
    代  表  人  蓉妲‧斯蒂爾.
    訴訟代理人  陳芳俞律師
                薛雅倩律師
    被      告  經濟部
    代  表  人  林義夫部長）.
    訴訟代理人  甲○○
    參  加  人  德商‧維他克萊夫—維克  烏赫曼及宋公司（Vitakraft-Werke
                              .
    代  表  人  德克史崔羅S.
    訴訟代理人  劉法正律師
    複代  理人  洪燕媺律師
    訴訟代理人  楊祺雄律師
右當事人間因商標異議事件，原告不服經濟部中華民國九十年十月十七日經（九○）
訴字第○九○○六三二五○○○號訴願決定，提起行政訴訟，本院判決如左：
    主  文
原告之訴駁回。
訴訟費用由原告負擔。
    事  實
一、事實概要：原告於民國八十七年十月二十三日以「VITACOAT」商標，指定使用於
    商標法施行細則第四十九條所定商品及服務分類表第三十一類之活禽獸、鳥類和
    魚類；‧‧‧動物、鳥及魚飼料及非醫用飼料添加物等商品，向原處分機關（原
    經濟部中央標準局，八十八年一月二十六日改制為經濟部智慧財產局）申請註冊
    ，經准列為審定第九三二三二○號商標（下稱系爭商標，圖樣如附圖一所示）。
    嗣參加人德商‧維他克萊夫—維克烏赫曼及宋公司以該審定商標有違商標法第三
    十七條第十二款之規定，檢具註冊第八二○一五九號「Vitakraft」商標（下稱
    據以異議商標，圖樣如附圖二所示）對之提起異議，經原處分機關審查，以九十
    年五月三十一日中台異字第九○○二七八號商標異議審定書為異議不成立之處分
    。參加人不服，提起訴願，案經被告審議，於九十年八月二十日以經（九○）訴
    字第九○○六一八八三六○號函通知原告參加訴願程序表示意見，嗣決定「原處
    分撤銷，由原處分機關另為適法之處分」，原告不服，遂提起行政訴訟。本院因
    認本件撤銷訴訟之結果，參加人之權利或法律上利益將受損害，乃依行政訴訟法
    第四十二條第一項規定，裁定允許其獨立參加本件被告之訴訟。
二、兩造聲明：
    (一)原告聲明：請求撤銷訴願決定，訴訟費用由被告負擔。
    (二)被告聲明：如主文所示。
三、兩造之爭點：
    系爭商標「VITACOAT」與據以異議商標「 Vitakraft 」，是否構成近似？
    (一)原告主張：
      按本件被告決定撤銷原處分，並命原處分機關另為適法之處分，揆其理由，無
      非以系爭商標「VITACOAT」與據以異議商標「Vitakraft」圖樣皆為單純之外
      文，二者除前四個外文字母「VITA」相同外，其後另有字母「A」及末尾字母
      「T」相同，復均指定使用於同一或類似之動物飼料等商品，從而系爭商標是
      否仍無商標法三十七條第十二款規定之適用，不無再為斟酌之餘地資為論據，
      而將原處分撤銷，惟查：
      1.系爭商標為「VITACOAT」英文文字與據以異議商標「 Vitakraft」之德文文
        字，二商標之主要部分應分別為英文文字「COAT」與德文文字「kraft」，
        該二文字予消費者寓目印象，極易辨識，異時異地隔離觀察，實無使具有普
        通知識經驗之購買人產生混同誤認之虞，顯非屬近似商標。惟被告不察，竟
        將二商標文字中之不具識別性文字「VITA」作為其判斷二商標是否近似之依
        據，並將系爭商標與據以異議商標以同時同地觀察比較之違反消費者消費情
        境之方式以及相關法令等之規定與原理原則，認為二商標文字中均有「A 」
        與「T」字母，從而判定二造商標應屬近似商標，則其認定及其所為之訴願
        決定顯有認事違法之處，而應予以撤銷。茲詳述如下：
        (1)商標圖樣相同或近似於他人同一商品或類似商品之註冊商標者不得申請註
          冊，固為商標法第三十七條第十二款所明定。惟查商標圖樣之近似，應以
          具有普通知識經驗之購買人，於購買時施以普通所用之注意，有無混同誤
          認之虞判斷之，商標法施行細則第十五條第一項定有明文。而判斷商標是
          否有混同誤認之虞，應就其具有識別他我商品之主要部分隔離觀察，此一
          原則亦明揭於原處分機關所編印之商標手冊第○二、○四、○二點以及前
          行政法院四十九年判字第三號判例可參。又按，倘商標文字字首係為說明
          性之文字或其自身不具有特別意義，尚不足以為判斷二商標是否近似之依
          據，而應以其後與之相結合之文字為商標是否近似之判斷，此亦分別有前
          揭商標手冊第○二、○四、○二點之二（二）８之（１）之規定以及前行
          政法院七十七年度判字第二二○六號判決意旨可參。
          按商標近似之判斷固有通體觀察原則與主要部分觀察原則，惟若該商標
            之外文文字之字首僅為描述性或暗示性或其屬性並未與其他字母形成獨
            特之整體概念時，則應採取主要部分觀察原則，即將該等外文字首割離
            ，而僅就其後所連結之外文文字比較是否為近似之文字，此不僅明揭於
            前開法令與法院見解，並為學者劉孔中所採。
          查本件系爭商標「VITACOAT」與據以異議商標「Vitakraft」文字中，
            其中二商標之構成文字中，「VITA」乃是英文或德文中常用之字首，其
            原為一拉丁文字根，含有『生命的、精力旺盛的、充滿活力的、維持生
            命所必需的』之意，例如眾所週知之「vitamin」（維他命）即為該字
            根所衍生之英文單字。故本件依一般消費者之習慣與經驗以及前揭商標
            手冊第○二、○四、○二點之二（二）８之（１）之規定與前行政法院
            七十七年度判字第二二○六號判決之意旨與學者劉孔中之見解可知，「
            VITA」文字自身僅具有說明（或暗示）之性質，實不足以為判斷二商標
            是否近似之依據。
          且於原處分機關之商標註冊資料中，以「VITA」為字首之商標文字即高
            達數百件之多，該等商標專用權人之商標專用權彼此併存數年有餘，未
            見有人主張消費發生混同誤認情事，亦可證該外文字首「VITA」顯非識
            別他我商標之決定性因素與主要部分，並可得知商標申請人、消費者以
            及商標主管機關早已將「VITA」視為僅具有說明（或暗示）生命的、精
            力旺盛的、充滿活力的、維持生命所必需之說明性（或暗示性）性質，
            而非為商標之主要識別部分。是被告機關及參加人認本件二商標即「
            VITACOAT」與「Vitakraft」，應就二商標文字全部通體觀察，顯有違
            前揭法令與判決意旨之見解，並有違消費者之消費習慣與經驗，洵無足
            採。至參加人於本件言詞辯論期日辯稱系爭商標指定使用於飼料商品係
            屬低價商品，消費者之知識程度低，於購買該商品時，其所付之注意時
            間較短，故無法辨別系爭商標之主要識別部分云云以資抗辯，惟查，系
            爭商標所指定之商品價格高低不一，未必皆為低價之商品，且依消費者
            之消費習慣可知，無論商標商品係屬低價品或精品，消費者於購買商標
            商品時均會自商標之外觀等比較觀之，並會如同其他商標商品花費注意
            力以觀察商標商品之內容、品質、產地、來源及價格等，以符合消費者
            購買之需求。且就系爭指定之飼料等商品，因係供消費者餵食動物或家
            庭寵物用，因任何人均可為之，故該等消費者之教育程度高低不一，顯
            非如參加人所言，消費者教育程度低，於購買該商標商品時所花費之注
            意程度不高，故消費者僅會將二商標整體觀察之，是參加人前開之辯解
            ，顯不足採。
          又被告固辯稱系爭「VITA」文字係為一名詞，而非如原告所稱之係為字
            首云云，以資為其抗辯。惟查，本件原告於準備程序及言詞辯論程序中
            陳述系爭商標構成文字中之「VITA」文字係屬「字首」等語，其意乃指
            該「VITA」二字係置於系爭商標「VITACOAT」文字中之最前面部分，並
            經原告於言詞辯論程序中陳述在案。本件二造商標文字中係以「VITA」
            為開頭，其後再連結其他外文文字，故「VITA」為本件二造商標之字首
            ，乃係不爭之事實。至於該字「VITA」文字本身不論是否為被告所辯稱
            之名詞或純字首 (prefix)，實與本件判斷商標是否近似無涉。蓋基於
            商業之流行與創意，任何英文文字無論其本身是否即為英語辭典中所明
            指之「純字首」 (prefix)文字，均可能因此被創造成一流行或普遍使
            用之字首文字，例如「EZ」或「EASE」為字首之商標註冊文字，該等商
            標註冊文字中置於文字最前面之部分「EZ」或「EASE」，其字本身固指
            容易之意，且當詳查英語辭典時亦無法查悉該等文字亦可為字首。是由
            上可知，一英文文字是否可作為字首，並不能單以其是否明列於英語辭
            典內為斷。故被告及參加人以系爭商標文字之「VITA」二字於英語辭典
            中係為一名詞而非明文收錄之純字首 (prefix)云云以資抗辯，殊不值
            採。再者，由原處分機關之商標註冊案件中，亦有與本件商標文字結構
            類似之其他商標註冊案件，例如以「NUTRI」（即NUTRITION；營養之字
            根）、「MEDI」（即MEDICINE；醫藥之字根）、「MULTI」（即『多』
            之意）或「EZ」、「EASY」 (即『容易』之意)等說明性或不具特別意
            義之字根為其字首，其後並以其他外文文字連結而衍生之商標文字，並
            分別高達有數十件至數百件之多，是由上可知，現行外文商標文字之註
            冊案件，早已慣常使用以某一不具特別意義或僅具說明性（或暗示性）
            之文字為字首，其後再連結其他外文文字之商標。是無論該等註冊商標
            文字之字首原係為字根（例如前揭以「NUTRI」為字首之商標文字），
            或該等字首之字源本身之屬性原為名詞或形容詞（例如前揭以「MULTI
            」為字首之文字），消費者均極易知悉該等字首或為不具特別意義之文
            字（例如前揭以「MULTI」為字首之文字），或僅在說明或暗示該商標
            商品之某特性（例如前述以「NUTRI」、「MEDI」或「EZ」、「EASY」
            等字為字首之文字），而非該等商標文字之主要識別部分。例如EZBOOK
            、EZCALL等商標文字即為明顯之例，消費者皆知EZ僅係說明或暗示容易
            之意，故其主要識別部分應為該等字首以後所連結之文字即BOOK與CALL
            。又例如前揭前行政法院七十七年度判字第二二○六號判決所指之
            Multimate與Multiway，亦是僅就本身不具有特別意義之字首multi其後
            的「mate」以及「way」文字，以判決該二商標是否為近似商標。是由
            上可知，前揭原處分機關於其商標手冊第○二、○四、○二點之二（二
            ）８之（１）之規定、前行政法院七十七年度判字第二二○六號判決意
            旨、學者見解、原處分機關就上開註冊商標案件及本件商標異議案之審
            查，均係以消費者之立場與認知及習慣，認為倘商標文字中字首本身係
            為說明性（或暗示）之文字或其本身不具有特別意義者，尚不足以為判
            斷二商標是否近似之依據，而應以其後與之相結合文字為比較二商標是
            否近似之判斷。故本件「VITA」本身無論其本身為字根之性質或為一名
            詞，則因其與其他文字結合並置於字首時，依一般消費者之立場與習慣
            及認知，其僅在說明（或暗示）該商標商品係具有生命力的、維持生命
            所必需的，而不具有識別性，則依前揭商標手冊第○二、○四、○二點
            之二（二）８之（１）之規定以及消費者之立場觀之，二商標之主要識
            別部分，應分別為其後與「VITA」相結合之文字即「COAT」及「kraft
            」，故本件判斷二商標是否近似時，被告即應以「COAT」及「kraft」
            二文字是否近似為斷。然被告就此不察，竟將二造商標文字中不具有識
            別性之部分，為其判斷是否近似之依據，則其判斷顯有違經驗法則以及
            上開法令與法院判決之見解，而應予撤銷。
          換言之，依消費者購買時之消費習慣可知，消費者並不會詳查英語辭典
            以核對商標註冊文字之置於最前面部分文字部分是否為英語辭典所明文
            收錄之純字首(prefix)。只要該等置於商標文字最前面部分係已於市場
            上普遍使用多年後，即使該等文字未經明文收錄於英語辭典中，消費者
            均極易知悉該等文字之意義，且足以且極易判斷該等置於商標文字最前
            面之文字部分是否為整體商標文字中之主要識別部分，而得以區別不同
            商標商品之來源。例如前揭所舉之以「EZ」字首為例，任何人皆得於「
            EZ」或「EASY」文字後再連結其他文字，包括EZTALK、EZBOOK等數千萬
            個文字組成，然而消費者均清楚並知悉「EZ」二字僅係流行慣用之字首
            ，其等僅寓含「容易、輕易」之意，該等商標文字之主要識別部分應為
            其後所連結之「TALK」、「BOOK」文字部分，且消費者亦不致因該等文
            字均於其字首使用相同之「EZ」文字，即認為該等所有以「EZ」為字首
            之商標商品來源均係來自同一人。尤以本件系爭商標文字字首「VITA」
            ，早於四十、五十年前即開始被使用迄今，並已有高達數百筆之商標註
            冊資料，是消費者早已知悉該「VITA」二字已普遍被使用並置於文字之
            字首，且寓含該等商標商品富有生命力等之暗示之意。是被告及參加人
            罔顧消費者之消費習慣與立場，逕以英語辭典並未將系爭商標文字中之
            「VITA」文字收錄為字首，進而認為本件商標近似之判斷應以商標文字
            整體為斷，顯有悖於法令及經驗法則，實不值採信。
        (2)次按，商標近似之判斷，應以國內消費者之立場，於異時異地隔離觀察二
          商標是否有造成混同誤認之虞，乃為判斷商標是否近似之基本原則。經查
          ，系爭商標之主要部分「COAT」乃為一英文文字，其意簡明，係指「外套
          、表皮」之意。然據以異議商標之主要部分「kraft」則為一德文文字，
          依目前國內之教育程度與語言之使用情形，中文為我國之語文，英文於我
          國亦尚稱普遍，然國內消費者對於其他特定之語文，諸如據以異議商標所
          使用之德文，並不熟悉，甚至根本不知道據以異議商標所使用之文字係何
          國語言，以及其意為何，故消費者自不可能發生因聯想到據以異議商標之
          涵義而與原告系爭簡單明瞭之英文商標「COAT」混商標文字混淆誤認之情
          事，此亦請參酌最高行政法院九十一年度判字第九五五號判決之意旨。再
          者，被告亦於本件言詞辯論期日自承消費者不知道據以異議商標文字究係
          何國語言，亦不會查詢辭典以得知據以異議商標文字之意義為何，是由上
          更可證，本件二造商標不會發生消費者混淆誤認之虞，而應非屬近似商標
          。故被告就本件商標近似案件所為之判斷與認定，顯有率斷與矛盾之處，
          並與前揭判決意旨相悖，故應予撤銷。
        (3)再就商標近似判斷之原則，固有通體觀察與主要部分觀察原則，惟查，商
          標之整體印象係來自其主要部分所構成，故即便係以通體觀察原則判斷，
          仍須就構成二商標之主要部分有無顯著之差異為判斷，亦即就二商標之主
          要部分比較，此有前行政法院二十五年判字第九號判例及學者劉孔中之見
          解可參。是倘二商標之文字本身係由數文字所構成，且該等構成文字中並
          無任何具有或可區分為特別顯著與無意義或暗示性等非顯著之部分者，例
          如「NOKIA」或「CHANEL」等單純文字間之構成，則比較是否為近似商標
          時，自當以其整體文字即「NOKIA」或「CHANEL」所有構成文字整體觀察
          之。反之，若商標文字構成間有特別顯著與非顯著之部分，則依前揭法院
          判例與學者見解以及消費者之消費經驗可知，應以二商標主要識別部分為
          判斷是否近似之基準。故本件二商標之構成部分既有說明性、暗示性之非
          顯著部分即「VITA」，與顯著之部分「COAT」與「kraft」部分，自應以
          主要部分「COAT」與「kraft」二文字是否近似為判斷標準。是原告就二
          商標近似之判斷均係依上開相關之法令所為，反觀被告機關與參加人竟未
          察此等區別之處，是渠等之主張與判斷顯於法有違，從而被告機關依此判
          斷所為之訴願決定即應予撤銷。
        (4)退步言之，縱使國內消費者知悉德文之涵意，然自系爭商標及據以異議商
          標之主要部分即「COAT」及「kraft」觀之，系爭商標無論於外觀上、讀
          音上或觀念上，均與據以異議商標顯不相同，而顯非屬近似之商標，茲詳
          述如下：
          按商標在外觀、讀音或觀念上，有一足以產生混同誤認之虞者，始屬近
            似商標；若商標係屬外文文字，並應查明其原意與本國文字之關聯，以
            決定是否有混同誤認之虞，前揭商標手冊第○二、○四、○二點之二（
            二）５及○二、○四、○二點之二（二）分別定有明文。
          經查，自系爭商標與據以異議商標之主要部分「COAT」及「kraft」觀
            之，系爭商標之「COAT」文字乃為英文大寫文字，並以英文字「C」為
            開頭，其讀音為無任何抑揚頓挫之【kot】，且其原意亦甚簡明，係指
            「表皮、外套」之意；然據以異議商標之「kraft」文字，則係以「k」
            為開頭之德文小寫文字，其讀音為有明顯抑揚頓挫之【kraft】，其德
            文原意係指「力量、勢力」之意。是由上開比較以及前述規定可知，二
            商標之主要部分於外觀、讀音與觀念上截然不同，並且差異頗大，則消
            費者於購買商品異時異地隔離觀察時，自不可能發生混同誤認之情形，
            故系爭商標與據以異議之商標顯非屬近似之商標。
          再查，既然商標近似之判斷應以消費者有無混淆之虞為準，則於判斷時
            ，即應儘可能地模擬消費者之消費情境而為判斷。消費者於選購商品時
            ，通常係以其過去購買或使用之經驗為基礎，或係根據來自於廣告或他
            人之資訊，而尋找其所欲購買之商品。從此一具體之消費情境可得知消
            費者於選購商品時，通常係以其腦海中對該商標之印象，與眼前商品上
            之商標進行比對。腦海中之印象通常是模糊的、約略的、抽象的；反之
            ，眼前之商標則是清晰的、細微的、具體的。簡單地說，消費者之消費
            情境往往是「腦海中抽象之印象」與「眼前具體之圖樣」間之比對。是
            商標近似之判斷，實不能將兩商標並列，就其圖樣內容逐一檢視進行比
            對，否則即有違反消費者之消費情境。故本件被告認二造商標文字中均
            含有「A」及「T」字母，顯係於同時同地詳細具體比對二造商標文字不
            同之處所得之結果，則其判斷違反前揭之應以消費者消費情境之異時異
            地隔離觀察原則甚明，並有違經驗法則，而應予以撤銷。
        (5)再按，商標法之立法精神乃保護商標專用權人與消費者之利益，以促進工
          商企業之正常發展。商標文字等圖樣之所以受到保護，乃係因其具備識別
          性，且經使用而使消費者能區別他我商品之來源，而絕非欲使商標專用權
          人單就該商標所使用之文字等圖樣享有獨占權。則被告以系爭商標與據以
          異議商標同以「VITA」為其商標文字之字首，遽認系爭商標與據以異議商
          標乃近似之商標，而不准原告註冊，亦顯與上開商標法保護之意旨與立法
          精神有違，並有導致據以異議商標之商標專用權人壟斷「VITA」文字之使
          用。茲詳述如下：
          按商標法與其他以精神上之創作為前提之智慧財產權法（例如專利法或
            著作權法），在保護目的上並不相同；其他智慧財產權法之目的在於保
            護精神創作，且為達此一目的往往會賦予權利人一效力較強之排他權，
            然而，商標法之目的並不在於保護精神創作，其規範之目的主要在於保
            護消費者，並維護正當之交易秩序，以促進工商企業之正常發展，此之
            所以商標第一條即開宗明義規定，商標法之立法精神乃在保護商標專用
            權人與消費者之利益，以促進工商企業之正常發展。
          次按，商標文字等圖樣之所以受到保護，乃係因其具備識別性，且經使
            用而使消費者能區別他我商品之來源，而絕非欲使商標專用權人單就該
            商標所使用之文字等圖樣享有獨占權。此亦可由原處分機關登記資料中
            審定通過之以「VITA」作為字首之商標，高達數百件之多可知，而上開
            該等商標註冊之情形，亦為被告於言詞辯論期日中所自承。況且前揭商
            標註冊中，其中更有十二件註冊商標，例如「VITAMELK」、「
            Vitamultin」、「VITABAY」與「VITACID」等，業經原處分機關核准註
            冊，並指定使用於與本件相同之第三十一類「飼料」商品上。是被告徒
            以系爭商標與據以異議商標同以「VITA」為其商標文字之字首，且後相
            連結之其餘外文文字中另有「A」與「T」兩個字母相同，即認為原告系
            爭商標與據以異議商標為近似商標，則被告所為之判斷不僅顯屬率斷，
            且有違前述商標法之原理與本質，並有導致據以異議商標之商標專用權
            人壟斷「VITA」文字之使用。更何況以「VITA」為字首之該「VITA」文
            字亦非據以異議商標之商標專用權人所獨創，則據以異議商標之商標專
            用權人就他人以「VITA」為字首之商標文字之使用，更無排他之權。加
            以本件原告系爭商標文字之主要部分「COAT」文字，不論於外觀上、讀
            音上或觀念上均與據以異議商標之主要部分「kraft」均不相同，而無
            使消費者發生混同誤認之虞，則原告更得以之作為註冊之商標。
          尤以其中「VITAMELK」與「Vitamultin」二商標文字，亦與本件之情形
            類似，同以「VITA」為其字首，且其後連結之文字中，且同另有其餘文
            字即「M」與「L」相同之字母，又於文字字數相近，則被告於其答辯理
            由中辯稱前揭以「VITA」為字首者之商標，並無如本件兩商標另有其餘
            文字相同且字數相近者，顯非實情，並與事實不符，殊不值採。
          再者，承前所述，被告既於本件言詞辯論期日自承其並無使據以異議
            商標專用權人壟斷以「VITA」為字首之商標文字之註冊與使用，並引原
            處分機關業經核准數件以「VITA」為字首之商標註冊案以資證明，然對
            同以「VITA」為字首之原告系爭商標之註冊，卻反其先前之見解與認定
            標準，遽以撤銷原處分機關對原告所為商標註冊之審定而不准原告註冊
            ，顯見被告就本件商標近似之認定，恣意率斷，並有偏頗不公之處，故
            對被告所為之判斷與訴願決定顯有認事用法上之違誤，而應予以撤銷。
        (6)末按，系爭商標「VITACOAT」自西元一九九七年起陸續於澳洲、香港、日
          本、南韓、澳門、紐西蘭、越南、汶萊等國獲得註冊，其中並於澳洲、香
          港、日本、南韓、紐西蘭、越南等國家裡與據以異議商標「Vitakraft 」
          併存註冊多年，迄今亦未見有消費者發生混同誤認情事。按上述國家多已
          採行商標實質審查制度，雖然各國法制關於商標註冊之規定不盡相同，惟
          就商標之近似認定乙節，多半與我國法制相近。今系爭商標與據以異議商
          標既均為外文商標，則他國商標主管機關之認定結果對於本國之判斷亦應
          具有相當之參考價值。
      2.被告與原處分機關既均為行政機關，則其所為之行政行為包括就本件商標異
        議案所為之處分與決定即應遵循行政自我拘束原則，亦即應循其一貫之審查
        與作業標準及原則，就相類之案件為相同之處理，如此始符合憲法之平等原
        則與法治國原則。又被告機關既為原處分機關之上級主管機關，基於行政上
        下監督管理與行政自省原則，被告依法固有審查原處分所為之行政處分是否
        有違法不當之處，惟其權限亦僅在於原處分機關所為之行政行為有違法不當
        之處。經查；
        (1)本件商標異議案原處分既係依法並依其向來之行政慣例與審查原則核准數
          百件以「VITA」為字首之註冊商標，並依消費者之消費習慣與立場、相關
          之法令與實務及學者見解認定原告之系爭商標與據以異議商標非屬近似商
          標，從而為核准審定原告之系爭商標並無不當之處，則被告自無權限將原
          處分機關所為之核准原告系爭商標之處分予以撤銷。是被告及參加人仍執
          其自稱但未經任何法律授權之所謂「個案審查原則」，而辯稱原告所舉之
          經原處分機關核准註冊之案例與本案之主張、案情尚非相同，而作前後不
          一致之認定，則其辯稱不僅於法無據，並違法剝奪原告就系爭商標所得享
          有之商標專用權。
        (2)況且，觀之法院受理之所有案件，其案情雖均不相同，但仍循相關之先例
          及判決而為判斷，且若法院就相類之事件不依相關判決、判例等實務見解
          為裁判，即當事人尚可以此為由，提起第三審上訴。是被告及參加人辯稱
          本件商標近似之認定與原告前所舉之案例之審查認定，案情不同云云，顯
          係為其審查不公之行為而為之卸責之詞。尤以原告前所舉之業經核准註冊
          之以「VITA」為字首之商標高達四百餘件，亦未見被告對該等註冊案件有
          所意見，故由此更可見被告就本件所為之處分，顯有偏頗與不公平之處，
          而應予撤銷。
      3.至於參加人於其參加理由謂商標法第三十一條第一項、第四十二條中對註冊
        商標及審定商標「自行變換或加附記」而與他人使用於同一商品或類似商品
        之註冊商標構成近似者，均足以構成商標撤銷之原因，即足以證明判斷二商
        標是否近似應就其圖樣之整體而為比較云云，顯係將商標註冊與商標之使用
        問題混為一談。按商標於申請註冊時是否與他人構成相同或近似之商標或其
        他構成之事由，商標法第三十七條第一項各款已定有明文。故商標申請註冊
        時是否有與他人之商標構成相同或近似，審查者即應依商標法第三十七條第
        一項第十二款判斷之，此可從該法文「商標圖樣有左列情形之一者，不得申
        請註冊」明顯可知。而參加人所舉之商標法第三十一條及第四十二條之規定
        ，則係在規範商標專用權人於取得其註冊或審定商標後應為一致之使用，以
        避免申請人明知其所申請之商標可能與他人已註冊之商標相同或近似，而故
        意先以不相同或不近似之商標申請註冊（或審定）後，再自行變換回其原欲
        使用而可能與他人已註冊商標近似之商標之脫法行為，並避免消費者因商標
        審定或註冊人之自行變換致生混淆誤認之情事。是由上可知，參加人所舉之
        商標法第三十一條及第四十二條之規定實與本件二商標是否為近似商標之認
        定無涉。另參加人所舉之商標法施行細則第二十八條第二項之規定乃係針對
        有聲明不准專用之商標文字之審查之規定，然本件二造商標文字並無聲明不
        准專用之部分，是該條項之規定顯與本件商標之認定無涉。
      4.末按，行政法院之職權與功能乃在審查行政機關所為之行政行為是否有違法
        之處，本件商標異議案關於二商標是否近似之認定，被告所為之決定既有明
        顯違誤之處，且均經原告一一詳載於歷次所遞呈之理由狀與辯論意旨狀中，
        則鈞院即應依法將被告所為違法之決定予以撤銷，以維原告之權益，並使原
        處分機關有一致之標準可供遵循。
      5.綜上所陳，本件系爭商標與據以異議商標雖具有相同的外文字首「VITA」，
        然該「VITA-」既為通常習見之外文字首，而僅具說明性，並非系爭商標與
        據以異議商標之主要識別部分，則比較二造商標是否為近似商標時，即應以
        其後與「VITA」字首相連結之外文「COAT」與「kraft」為判斷之依據。而
        自系爭商標之主要識別部分「COAT」與據以異議商標之主要識別部分「
        kraft」，以國內消費者立場觀之，據以異議商標因係德文文字，非屬國內
        消費者所熟悉之外文文字，則自無與原告之英文文字商標發生混同誤認之情
        事。縱使認為國內消費者可能知悉德文文字，然於異時異地隔離觀察系爭商
        標與據以異議商標之主要識別部分，無論於外觀上、讀音上與觀念上均截然
        不同，實無使一般商品購買人產生混同誤認之虞，故亦非屬近似商標。又兩
        商標所指定註冊之第三十一類業已高達數百件以「VITA」為字首之商標業經
        原處分機關註冊在案，且其中亦有與本件類似之商標文字情形，然被告竟罔
        顧上開事實之存在，並捨前述相關法令、法院判決見解以及商標法之原理本
        質與學者之見解，遽將原處分撤銷，則其認事用法顯有違誤之處，而應予撤
        銷。而參加人於其參加理由所為之答辯更是顯與法有悖並刻意混淆本件之爭
        點，不足採信。
    (二)被告主張：
      原告訴稱，系爭商標與據以異議商標雖具有相同之外文字首「VITA」，然該「
      VITA」既為通常習見之外文字首，而二商標以「VITA」字首各自連結外文「
      COAT」與「kraft」後，於異時異地隔離觀察及實際交易連貫唱呼之際均清楚
      可辨，實無使一般商品購買人產生混同誤認之虞云云。經查，無論依一般坊間
      字典或依原告所檢送之英漢大辭典觀之，「VITA」僅為一名詞，並非一外文字
      首（prefix），尚不得任意將之排除而不予以比較；本件系爭商標「VITACOAT
      」圖樣係單純之外文「VITACOAT」，而據以異議商標「 Vitakraft」圖樣亦為
      單純之外文「Vitakraft」，二者除前四個外文字母「VITA」相同外，其後復
      另有字母「Ａ」及末尾字母「Ｔ」相同，於異時異地隔離觀察及實際交易隔離
      連貫唱呼之際，難謂無使具有普通知識經驗之購買人產生混同誤認之虞，應屬
      構成近似之商標。至原告訴稱，於同類商品已有多件以「VITA」為字首之商標
      ，如「VITABAY」、「VITACID」、「VITAMELK」等商標，併存註冊一節；惟查
      ，該等商標除前四個外文字母「VITA」相同外，尚無如本件兩商標另有其餘字
      母相同且字母總數極為相近者，核其案情與本件不同，且依商標審查個案拘束
      之原則，自不得比附援引，執為本件兩商標圖樣不近似之論據。另訴稱兩商標
      於國外已有併存註冊一節，以各國國情法制不同，審查基準亦有差異，尚不得
      比附援引，執為我國應予以併存註冊之論據。綜上所述，原告所訴核無可採，
      被告所為之決定並無違誤。
    (三)參加人主張：
      1.查本案相關二商標所指定使用之商品係屬同一或類似商品，此為原告、原處
        分機關及被告所不爭執，是本案之爭點僅為系爭之「VITACOAT」商標與據以
        異議商標「Vitakraft」是否構成近似。原告固稱二商標圖樣不近似，惟其
        主張難謂有理：
      (1)原告引據前行政法院七十七年判字第二二○六號判決中所謂：「
          MULTIMATE」與「MULTIWAY」二字雖皆含有「MULTI」五字母，但該「
          MULTI 」乃英文中之常用字首，其自身不具特別意義，似尚不足作為判別
          兩字是否近似之依據‧‧‧」等，而主張本案相關二商標圖樣中之「VITA
          」同屬常用字首，故不得作為判別兩造商標是否近似之依據。惟查前揭判
          決僅屬個案認定，且案情各異，自難拘束本案。尤其「MULTI」為字典中
          明文收錄之字首，反觀本案，並無任何一部字典將「VITA」列為字首。足
          見原告所舉判決與本案案情並不相同，是其主張，洵不足採。外觀部分原
          告亦主張「VITA」為字首，如前所述「VITA」並非字首，是原告所為之主
          張亦不足採。
      (2)原告復主張就讀音部分，二造商標亦有異別，惟查二者前段之「VITA」完
          全相同，而後段之「kraft」與「COAT」固有些微差異，然此種差異，對
          非英語系之台灣地區之一般消費者而論，在連貫唱呼下仍有混淆誤認之近
          似。原告以語文專業人士之認定而為分析，自與一般消費者之認知有所不
          同，是其所謂二者讀音不同之辯解亦不足採。
      (3)原告另主張，二造商標，一為英文、一為德文，二者在觀念上顯然有別。
          然查，僅就相關二商標之外觀而論，皆是英文字母組合之圖樣，台灣地區
          之消費者實無從分辨何者為英文，何者為德文（按如在字母ａ之上方附加
          「：」成為「ａ」；或在「ｏ」之上方附加「：」，成為「ｏ」，台灣地
          區之一般人民尚可粗略知道其非英文，惟究係德文、法文或義大利文則仍
          無法精確分辨，更何況在本案中並無此等字母出現）。是原告執此而為二
          商標觀念非屬構成近似之說詞，亦屬難以成立者。
      (4)原告所舉在中華民國台灣地區所核准之十二件含有「VITA」等字母在內之
          商標，經比對後，並無任何一件與本案相同，自不得以該等不同之案例而
          為系爭商標應准註冊之依據。更何況商標之近似係以個案審查為原則，是
          原告以此種不同型態之案件類推而為有利於己之主張，於法亦有未合。
      (5)末查，原告另主張相關二商標曾在澳洲、香港、日本、南韓、紐西蘭、越
          南等國併存註冊，而認系爭商標在中華民國亦應准予註冊。惟查，其對此
          等國家消費者對文字認知之水準如何？國情如何？審查基準如何？等法規
          制度及社會現象均無任何交待，即欲以他國之案例而為本案是否合法之論
          據，顯然亦屬草率之推論，亦不足採。
      2.再查，商標經核准註冊後，即應按核准之圖樣整體使用，不得任意割裂或變
        更。因此，判斷二商標是否構成近似時，自應就其圖樣之整體而為比較。凡
        此可參照商標法第三十一條第一項、第四十二條中對註冊商標及審定商標「
        自行變換或加附記」而與他人使用於同一商品或類似商品之註冊商標構成相
        同或近似者，均構成撤銷之原因，即足證明。其次，縱使在整體商標圖樣中
        有某些部分係屬習見或弱勢部分，然其既已成為商標中之一部分，尤其是聯
        結成為一整體而不得隨意割裂者，更應以其圖樣之整體為觀察比較之基準，
        而不得將該部分隨意割裂且置諸不論。此亦可由商標法施行細則第二十八條
        第二項中：對於已聲明部分不在專用之列的商標，於審查有無與他人之商標
        圖樣相同或近似時「仍應以其整體圖樣為準」之規定得以證明。此亦為商標
        圖樣近似之審查準則中規定「審查商標，應就其圖樣，總括其各個部分，通
        體觀察之」的理論基礎。由此益足證明原告所持分割審理之主張，完全無法
        成立。
      3.綜上所陳，本案被告所為「原處分撤銷，由原處分機關另為適法之處分」之
        訴願決定，於法並無不合，原告之訴顯不足採。
    理  由
一、按商標圖樣「相同或近似於他人同一商品或類似商品之註冊商標者」，不得申請
    註冊，為系爭商標異議審定時商標法第三十七條第十二款所明定。而衡酌商標是
    否近似，以具有普通知識經驗之購買人，於購買時施以普通所用之注意，有無混
    同誤認之虞判斷之，同法施行細則第十五條第一項亦定有明文。
二、本件原處分機關以：系爭「VITACOAT」商標圖樣與據以異議之「Vitakraft」商
    標圖樣相較，雖有相同之外文字首「VITA」；惟「VITA」為通常習見之文字，國
    內外廠商以之作為商標或服務標章圖樣之一部分，在我國獲准註冊使用於各類商
    品或服務者所在多有；而二商標圖樣與該外文字首連結者，一為英文文字「COAT
    」，係外套、外皮之意，另一為德文文字「kraft」，係力量、勢力之意，二者
    整體文字予消費者寓目印象及讀唱之際，尚非不得辨識，是兩造商標圖樣於外觀
    、觀念及讀音上，異時異地隔離觀察及連貫唱呼之際，難謂有使購買者產生混同
    誤認之虞，非屬構成近似之商標，應無首揭法條規定之適用，乃為異議不成立之
    處分。參加人不服提起訴願，訴稱：兩商標均由一個單字所組成，原處分機關擅
    自將其中之「VITA」予以分解、割裂而為論斷，違反商標圖樣整體觀察之審查原
    則；本件兩商標讀音近似；原處分未將曾核准之案例詳列，徒以曾核准多件含有
    「VITA」在內之商標或服務標章，而為系爭商標之審定並無違法之依據，於法於
    理亦有重大之違失等語。案經被告審議，認：本件系爭「VITACOAT」商標圖樣係
    單純之外文「VITACOAT」，而據以異議之「Vitakraft」商標圖樣亦為單純之外
    文「Vitakraft」，二者除前四個外文字母「VITA」相同外，其後另有字母「Ａ
    」及末尾字母「Ｔ」相同，於異時異地隔離觀察及實際交易隔離連貫唱呼之際，
    難謂無使具有普通知識經驗之購買人產生混同誤認之虞，應屬構成近似之商標，
    復均指定使用於同一或類似之動物飼料等商品，從而系爭商標是否仍無首揭法條
    規定之適用，不無再為斟酌之餘地，原處分機關未審及此，所為異議不成立之審
    定，嫌有未洽，爰為「原處分撤銷，由原處分機關於收受本訴願決定書後三個月
    內，重行審酌另為適法之處分」之訴願決定。原告對於訴願決定不服，乃提起行
    政訴訟，兩造及參加人之主張各如事實欄所載。其爭點仍為系爭商標「VITACOAT
    」與據以異議商標「Vitakraft」是否構成近似而已。
三、查系爭「VITACOAT」商標圖樣係單純之外文「VITACOAT」，而據以異議之「
    Vitakraft」商標圖樣亦為單純之外文「Vitakraft」，二者除前四個外文字母「
    VITA」相同外，其後另有字母「Ａ」及末尾字母「Ｔ」相同，於異時異地隔離觀
    察及實際交易隔離連貫唱呼之際，確難謂無使具有普通知識經驗之購買人產生混
    同誤認之虞，復均指定使用於同一或類似之動物飼料等商品，應屬近似之商標。
四、原告雖訴稱：系爭商標與據以異議商標之構成文字中，「VITA」乃是英文或德文
    中常用之字首，含有「生命的、精力旺盛的、充滿活力的、維持生命所必需的」
    之意，僅具有說明（或暗示）之性質，非商標之主要部分，實不足以為判斷二商
    標是否近似之依據，故本件二商標之主要識別部分，應分別為其後與「VITA」相
    結合之文字即「COAT」及「kraft」，以判斷二商標是否近似；而「COAT」及「
    kraft」，中文意思分別為「表皮、外套」、「力量、勢力」之意，且讀音亦截
    然不同，消費者於購買商品異時異地隔離觀察時，自不可能發生混同誤認之情形
    ，故系爭商標與據以異議之商標顯非屬近似之商標云云。
五、惟查，系爭商標與據以異議商標之構成文字中，「VITA」固為常見之外文字首，
    且與該外文字首連結者，一為英文文字「COAT」，係外套、外皮之意，另一為德
    文文字「kraft」，係力量、勢力之意，但連結後之「VITACOAT」、「Vitakraft
    」，已喪失原來外套、外皮或力量、勢力之意，變成另一個無意義之新字，故系
    爭商標圖樣「VITACOAT」與據以異議商標圖樣「Vitakraft」，已無從區分何者
    為主要部分或非主要部分，而應通體觀察二者商標圖樣是否近似。原告謂「VITA
    」有說明或暗示之性質，並無依據，其進而謂與「VITA」相結合之文字即「COAT
    」及「kraft」，方為判斷二商標是否近似之主要部分云云，亦屬無稽。又原告
    所引前行政法院七十七年度判字第二二○六號判決所指Multimate與Multiway之
    商標案例，僅謂「multi」為英文中常用之字母，尚不足以作為判別兩商標是否
    近似之依據而已，並未言及應以其後之「mate」及「way」文字，作為判斷該二
    商標是否近似之依據，原告似有過度引據之嫌。至於原告所舉以「VITA」為字首
    之商標四百餘件業經原處分機關核准註冊乙節，依前所述，「VITA」為常用之字
    首，既不得僅以該字首相同而作為商標近似之依據，自仍應通體觀察以資判斷，
    故原處分機關審核四百餘件以「VITA」為字首之商標認為不近似而准予註冊，與
    本件以「VITA」為字首之二商標經通體觀察後認為近似，並不衝突。總之，本件
    系爭商標係因與據以異議商標通體觀察後認為近似，而非僅因其有相同「VITA
    」字首之故。又原告訴稱兩商標於國外已有併存註冊乙節，以各國國情法制不同
    ，審查基準亦有差異，尚不得比附援引，執為我國應予以併存註冊之論據。
六、綜上所述，原告起訴意旨，並非可採。從而，本件被告以系爭商標是否仍無首揭
    法條規定之適用，不無再為斟酌之餘地，認原處分機關所為異議不成立之審定，
    尚有未洽，而為「原處分撤銷，由原處分機關於收受本訴願決定書後三個月內，
    重行審酌另為適法之處分」之訴願決定，實無不合，原告訴請撤銷，為無理由，
    應予駁回。
據上論結，本件原告之訴為無理由，依行政訴訟法第九十八條第三項前段，判決如主
文。
中      華      民      國    九十二    年      一      月    二十九    日
                           臺 北 高 等 行 政 法 院  第二庭
                                             審判長 法  官  徐瑞晃
                                                    法  官  吳慧娟
                                                    法  官  李得灶
右為正本係照原本作成。
如不服本判決，應於送達後二十日內向本院提出上訴狀並表明上訴理由，如於本判決
宣示後送達前提起上訴者，應於判決送達後二十日內補提上訴理由書（須按他造人數
附繕本）。
中      華      民      國    九十二    年      二      月     十一     日
                                                    書記官  陳清容


司法院資訊處製作；財團法人民間司法改革基金會備份。
